---
title: 'Modelagem Geoestatística do Ambiente'
summary: 'UFSM SOL 843: Tópicos em Ciência do Solo'
author: Alessandro Samuel-Rosa
date: '2017-10-30'
slug: 2017-ufsm-sol-843
tags:
  - ensino
  - pedometria
  - geoestatística
  - ufsm
  - pnpd
output:
  blogdown::html_page:
    toc: true
# https://aleszu.github.io/digisoc/#grading_and_university_policies
---

```{r, echo=FALSE, message=FALSE}
hora_dia <- "seis"
```

# Descrição Geral

Esse curso irá lhe expor a um conjunto de técnicas modernas para a modelagem de variáveis ambientais incertas. 
Ele também irá apresentá-lo a referências bibliográficas chave e ao processo inovador de 
aprendizagem/autoavaliação baseado na continuada reflexão sobre o conhecimento visitado e reconstrução do 
conhecimento próprio. Embora esse curso o introduzirá à uma série de ferramentas de análise de dados e 
desenvolvimento integrado, sistemas de gerenciamento de código fonte, aos fundamentos da programação letrada, 
e às plataformas de divulgação científica, o seu alicerce é a geoestatística: em resumo, estatística aplicada 
a dados com localização conhecida, sobre a qual será esperado que você demonstre maior domínio a cada tarefa 
cumprida.

Nós abordaremos muitos tópicos, dentre eles a caracterização dos dados espaciais e ferramentas para sua 
análise, o estudo de modelos clássicos e modernos de explicação da variação espacial, a descrição de técnicas 
robustas para estimativa de parâmetros e predição espacial, e a demonstração de procedimentos para avaliação 
de modelos geoestatísticos. Contudo, na maior parte do tempo, nós estaremos nos preparando para finalmente 
elaborar um delineamento experiental baseado em simulações geoestatísticas para um estudo de propagação de 
incerteza que será aplicado ao problema de pesquisa do seu projeto de mestrado/doutorado.

## Identificação do Curso

**Instituição**: Universidade Federal de Santa Maria<br>
**Unidade**: Programa de Pós-Graduação em Ciência do Solo<br>
**Código**: SOL 843 (Tópicos em Ciência do Solo)<br>
**Créditos**: 3 (2 - 1)<br>
**Carga horária**: 45 horas<br>
**Nível**: Mestrado/Doutorado<br>
**Instrutor**: Alessandro Samuel-Rosa

## Calendário de Encontros

**Período**: Primavera 2017<br>
**Horário**: Quartas-feiras, 9:00-11:30/13:30-17:00<br>
**Local**: Prédio 42, Sala 3302

ID       | Data        | Carga Horária       | Tema
-------- | ----------- | ------------------- | ------------------------------------
Semana 0 | 27-Setembro | (não contabilizada) | Nivelamento ferramental
Semana 1 | 04-Outubro  | 6 horas             | Variação espacial
Semana 2 | 11-Outubro  | 6 horas             | Propriedades dos dados espaciais
Semana 3 | 18-Outubro  | 6 horas             | Modelo linear misto de variação espacial
Semana 4 | 25-Outubro  | 6 horas             | Predição espacial e validação estatística
Semana 5 | 01-Novembro | 6 horas             | Simulação espacial e propagação de incerteza
Semana 6 | 06-Dezembro | 3 horas             | Conclusão do curso

Table: Calendário resumido dos encontros. Veja o [cronograma semanal](#cronograma-semanal) para maiores 
detalhes sobre as atividades planejadas para cada encontro.

## Objetivos do Curso

Após a conclusão desse curso, você:

* Conhecerá as propriedades dos dados espaciais e dos modelos geoestatísticos usados para descrever a estrutura
	da variação espacial e fazer predições espaciais.
* Será capaz de usar modelos geoestatísticos para o estudo da propagação de erros em modelos que são 
	alimentados com dados espaciais.

## Estrutura do Curso

O curso será dividido em três partes. A primeira parte, de caráter teórico-prático, será conduzida de modo 
parcialmente concentrado, tendo duração de um mês e encontros semanais. Cada encontro semanal ocorrerá em dia 
único e terá duração de `r hora_dia` horas. Os encontros serão conduzidos pelo instrutor, que fará exposições 
acerca do conteúdo planejado usando como ferramentas quadro branco, projetor de multimídia e o livro digital 
[Pedometria Feita Simples](http://samuel-rosa.github.io/pedometria-feita-simples/). Os participantes do curso 
farão leituras dirigidas antes de cada encontro. (Você terá que ler, pelo menos, dois-três artigos para cada 
aula) As leituras dirigidas servirão de base para as discussões a serem incitadas pelo instrutor 
durante o encontros e para desenvolver a [primeira](#tarefa-1) das duas tarefas obrigatórias do curso. 
Adicionalmente, serão desenvolvidas atividades práticas de resolução de exercícios durante os encontros, para 
as quais os participantes utilizarão o ambiente R de análise de dados em seus computadores pessoais.

A segunda parte do curso terá duração de um mês e será dedicada ao desenvolvimento da [segunda](#tarefa-2) 
tarefa obrigatória do curso. Essa tarefa será de aplicação dos conhecimentos visitados durante a primeira parte
do curso. As atividades serão realizadas em modo não-presencial, sendo os participantes responsáveis pelos 
dados e infraestrutura computacional utilizados. Quaisquer dúvidas serão sanadas em reuniões presenciais 
individuais que serão agendadas conforme a disponibilidade do instrutor.

A terceira e última parte do curso será conduzida em modo presencial. Ela será dedicada à conclusão do curso, 
quando os resultados da segunda tarefa obrigatória do curso serão apresentados e discutidos pelos 
participantes.

# Tarefas

O curso envolverá duas tarefas obrigatórias desenvolvidas em sequência. A primeira, de cunho mais 
teórico/reflexivo, abrangerá a primeira parte do curso. Já a segunda tarefa, de caráter mais prático/objetivo,
será desenvolvida na segunda parte do curso.

## Reflexão Iterativa {#tarefa-1}

### Descrição da Tarefa

**Prazo**: 03-Outubro, 10-Outubro, 17-Outubro, 24-Outubro, 31-Outubro

A tarefa de reflexão iterativa, guiada pelo tema gerador descrito [abaixo](#tema-gerador) e pelas leituras 
dirigidas, será realizada durante todas as cinco semanas que antecedem os encontros planejados para cada uma 
das cinco unidades descritas no [programa do curso](#programa-do-curso). O produto dessa reflexão será 
apresentado na forma de texto dissertativo publicado na plataforma [Authorea][authorea] até o dia anterior à 
cada encontro do curso. (Nós trataremos sobre o Authorea no encontro de [nivelamento ferramental](#semana-zero)
😉) Assim que publicado, o texto dissertativo será divulgado aos colegas do seu campo de pesquisa, 
convidando-os para que façam comentários sobre suas reflexões. (Por exemplo, os fóruns de discussão da Comissão
de Pedometria da Sociedade Brasileira de Ciência do Solo -- pedometria@googlegroups.com -- e de Levantamentos
Pedológicos Detalhados -- soil-mapping@googlegroups.com)

[authorea]: https://www.authorea.com/

A partir da segunda semana, a tarefa de reflexão continuará sendo guiada pelo tema gerador e pelas leituras 
dirigidas, mas passará a ser operada de maneira recursiva, ou seja, levando em conta também o texto 
dissertativo publicado na semana anterior. Além disso, serão considerados os comentários feitos pelos colegas 
do seu campo de pesquisa e as discussões conduzidas durante o encontro anterior. Assim, um "novo" texto 
dissertativo será publicado a cada semana, o qual será uma versão reformulada, corrigida ou expandida do texto
dissertativo anterior.

### Tema Gerador {#tema-gerador}

> "[...] beware that uncertainty is not intrinsic to the phenomenon under study: rather it arises from our 
imperfect knowledge of that phenomenon, it is data-dependent and most importantly model-dependent, that model 
specifying our prior concept (decisions) about the phenomenon. No model, hence no uncertainty measure, can ever
be objective: the point is to accept that limitation and document clearly all aspects of the model."

Motivado pelo trecho acima extraído do livro *Geostatistics for Natural Resources Evaluation*, de Pierre 
Goovaerts (1997, p.442), reflita sobre os modelos usados para estudar os fenômenos espaciais de interesse em 
seu campo de pesquisa, considerando aspectos relacionados tanto ao surgimento como aos rumos tomados por esse 
campo ao longo da história. Concilie sua reflexão com os desenvolvimentos tecnológicos ocorridos desde o 
surgimento do seu campo de pesquisa e avalie, de maneira crítica, como esses desenvolvimentos tecnológicos o 
influenciaram, especialmente no que diz respeito à (re)construção das bases teóricas que o definem. O texto 
deve ser redigido na primeira pessoa do singular e usando voz ativa, seguindo as recomendações das revistas 
[Nature](http://www.nature.com/authors/author_resources/how_write.html?foxtrotcallback=true) e 
[Science](http://www.sciencemag.org/site/feature/contribinfo/prep/res/style.xhtml). 

```{r, echo=FALSE}
# Endereços dos textos na Internet
paper01 <- 
  paste('[A evolução do mapeamento de solos: paradigmas e qualidade dos mapas de solo]',
        '(https://www.authorea.com/203628/8YpW_1JOXjfiZBIy6TnV7g)', sep = "")
paper02 <- 
	paste('[Uma retrospectiva da modelagem em solos]',
				'(https://www.authorea.com/203514/Xys0MAYo-3VWQUjF4l5Wwg)', sep = "")
paper03 <-
	paste('[O paradigma da ciência do solo e a qualidade das informações contidas nos mapas de solo]', 
				'(https://www.authorea.com/203627/IYYDl4Z2kn_Ha-JUQw9g1Q)', sep = "")
```

## Propagação de Incerteza {#tarefa-2}

### Descrição da Tarefa

**Prazo**: 06-Dezembro

A tarefa de propagação de incerteza será desenvolvida usando, preferencialmente, dados provenientes do seu 
projeto de pesquisa (mestrado ou doutorado). Assim que iniciadas as atividades (a partir de 02-Novembro), 
informações sobre o projeto de pesquisa serão publicadas no mesmo website público usado para o desenvolvimento 
da [primeira tarefa](#tarefa-1). O processamento e análise dos dados serão feitos usando o R e os pacotes 
geoestatísticos disponíveis. A documentação das atividades será feita usando um 
[caderno de anotações do R](http://rmarkdown.rstudio.com/r_notebooks.html). Os dados e código fonte serão 
organizados e publicados em repositório público com controle de versão (git) no [GitHub](https://github.com/) 
(nós trataremos sobre o repositório no [encontro de nivelamento](#semana-zero)). Esse repositório 
terá uma página própria onde versões atualizadas do caderno de anotações serão publicadas, no mínimo, 
semanalmente. (Tenha em mente que o prazo para desenvolvimento da tarefa é de apenas um mês, o que requer um 
planejamento rigoroso e metas realistas)

O produto dessa tarefa, a ser entregue até 06-Dezembro, será composto pelo repositório e seu conteúdo. Isso 
inclui (a) os dados utilizados, (b) o código fonte desenvolvido, e (c) o caderno de anotações com os resultados
alcançados. Caso os dados já estejam publicados em repositório público, então basta incluir no repositório o 
código fonte usado para acesso aos dados.

### Motivação

Os dados utilizados para a resolução do problema de pesquisa de seu projeto (mestrado ou doutorado) são 
contaminados com erros desconhecidos. Da mesma forma, as decisões tomadas durante seu processamento e modelagem
são permeadas por incertezas. A magnitude ou importância das diferentes fontes de erro depende de situação para
situação. O avanço na construção do conhecimento em seu campo de pesquisa depende do melhor entendimento dessas
fontes de incerteza. Por fim, a aplicação desse conhecimento e utilização eficiente dos produtos gerados por 
seu campo de pesquisa requer a minimização das incertezas.

A partir do conhecimento visitado durante a primeira fase da disciplina, reavalie o problema de pesquisa de 
seu projeto e identifique qual é a principal fonte de incerteza. Em seguida, planeje e desenvolva um estudo 
sobre essa fonte de incerteza. Estabeleça um delineamento experimental baseado em simulações geoestatísticas 
para avaliar como a incerteza é propagada durante o processamento e análise dos dados. Aponte alternativas 
viáveis para reduzir a incerteza.

# Programa do Curso {#programa-do-curso}

## Título e Discriminação das Unidades

0. Nivelamento ferramental
    i. Ambiente de análise de dados (R/RStudio)
    ii. Controle de versão (git/GitHub)
    iii. Programação letrada (R Markdown/R Notebook)
    vi. Divulgação científica (blogdown/Hugo)
1. Variação espacial
    i. Natureza da variação espacial
    ii. Modelo discreto de variação espacial
    iii. Modelo contínuo de variação espacial
    iv. Semivariograma -- análise e estimativa
2. Propriedades dos dados espaciais
    i. Observações dependentes e preferenciais
    ii. Resíduos espacialmente correlacionados
    iii. Processos geradores não-estacionários
3. Modelo linear misto de variação espacial
    i. Definição e propriedades
    ii. Função de covariância Whittle-Matérn
    iii. Método da máxima verossimilhança restrita
4. Predição espacial e validação estatística
    i. Melhor preditor linear não enviesado empírico
    ii. Amostragem para validação estatística
    iii. Métricas de qualidade das predições
5. Simulação espacial e propagação de incerteza
    i. Predição versus simulação estocástica
    ii. Simulação sequencial gaussiana
    iii. Visualização da incerteza e aplicações

## Referências Bibliográficas 

de Gruijter , J. J.; Brus, D.; Bierkens, M. & Knotters, M. Sampling for natural resource monitoring.
Springer, 2006, 332. URL: http://www.springer.com/environment/environmental+toxicology/book/978-3-540-22486-0

Diggle, P. J. & Ribeiro Jr, P. J. Model-based Geostatistics. Springer, 2007, 228. 
URL: http://www.springer.com/earth+sciences+and+geography/book/978-0-387-32907-9

Goovaerts, P. Geostatistics for Natural Resources Evaluation. Oxford University Press, 1997, 483.

Webster, R. & Oliver, M. A. Geostatistics for Environmental Scientists. John Wiley & Sons, 2007, 315.

Zuur, A. F.; Ieno, E. N.; Walker, N.; Saveliev, A. A. & Smith, G. M. Mixed effects models and extensions in
ecology with R. Springer, 2009, 574. doi:10.1007/978-0-387-87458-6

# Cronograma Semanal {#cronograma-semanal}

## Semana 0, 27-Setembro: Nivelamento ferramental {#semana-zero}

**Temas**: Nivelamento ferramental necessários aos participantes para completar as duas tarefas obrigatórias 
do curso. Introdução ao ambiente [R](https://www.r-project.org/) de análise de dados e ao ambiente 
[RStudio](https://www.rstudio.com/) de desenvolvimento integrado. (Você precisa ter instalada em seu computador
a versão *Preview* do RStudio) Estudo do sistema [git](https://git-scm.com/) de gerenciamento de 
código fonte e controle de versão distribuído e da plataforma [GitHub](https://github.com/) de hospedagem de 
código fonte. Apresentação de aspectos da programação letrada e uso da linguagem de marcação 
[Markdown do R](http://rmarkdown.rstudio.com/) para produção de 
[cadernos de anotações](http://rmarkdown.rstudio.com/r_notebooks.html). Introdução à plataforma de divulgação 
científica [Authorea][authorea]. Apresentação da estrutura do curso.

O material do encontro está disponível em https://samuel-rosa.github.io/UFSM-SOL-843/uni-0.

### Tarefas para a próxima semana

Primeira versão do texto dissertativo da [primeira tarefa](#tarefa-1):

* `r paper01`
* `r paper02`
* `r paper03`

### Leituras para a próxima semana

Leia o seguinte artigo:

* Webster, R. & Beckett, P. H. T. Quality and usefulness of soil maps. Nature, Nature Publishing Group, 1968, 
  219, 680-682. doi:10.1038/219680a0

Leia também, pelo menos, um dos artigos a seguir:

* Kuilenburg, J. V.; Gruijter, J. J.; Marsman, B. A. & Bouma, J. Accuracy of spatial interpolation between 
  point data on soil moisture supply capacity, compared with estimates from mapping units. Geoderma, 1982, 27,
  311 - 325. doi:10.1016/0016-7061(82)90020-9
* Bregt, A. K.; Bouma, J. & Jellinek, M. Comparison of thematic maps derived from a soil map and from kriging 
  of point data. Geoderma, Elsevier BV, 1987, 39, 281-291. doi:10.1016/0016-7061(87)90048-6
* Hudson, B. D. The soil survey as paradigm-based science. Soil Science Society of America Journal, 1992, 56,
  836-841. doi:10.2136/sssaj1992.03615995005600030027x
* Heuvelink, G. B. M. Identification of field attribute error under different models of spatial variation.
  International journal of geographical information systems, Informa UK Limited, 1996, 10, 921-935. 
  doi:10.1080/02693799608902117

E também, pelo menos, um dos artigos abaixo:

* Burgess, T. M. & Webster, R. Optimal interpolation and isarthmic mapping of soil properties. I. The
  semi-variogram and punctual kriging. Journal of Soil Science, Wiley-Blackwell, 1980, 31, 315-331. 
  doi:10.1111/j.1365-2389.1980.tb02084.x
* Mcbratney, A. B. & Webster, R. Choosing functions for semi-variograms of soil properties and fitting them to
  sampling estimates. Journal of Soil Science, 1986, 37, 617-639. doi:10.1111/j.1365-2389.1986.tb00392.x
* Jian, X.; Olea, R. A. & Yu, Y.-S. Semivariogram modeling by weighted least squares. Computers & Geosciences,
  Elsevier BV, 1996, 22, 387-397. doi:10.1016/0098-3004(95)00095-x
* Lark, R. M. & Beckett, P. H. T. A geostatistical descriptor of the spatial distribution of soil classes, and
  its use in predicting the purity of possible soil map units. Geoderma, 1998, 83, 243-267. 
  doi:10.1016/S0016-7061(97)00144-4

## Semana 1, 04-Outubro: Modelos de variação espacial

**Temas**: A variação espacial e os fatores que a determinam. Introdução à modelagem de dados espaciais. O 
modelo discreto de explicação da variação espacial. As visões determinística e estocástica do modelo discreto 
de variação espacial. O modelo contínuo de variação espacial. A visão determinística do modelo contínuo de 
variação espacial.

O material do encontro está disponível em https://samuel-rosa.github.io/UFSM-SOL-843/uni-1.

### Tarefas para a próxima semana

Segunda versão do texto dissertativo da [primeira tarefa](#tarefa-1):

* `r paper01`
* `r paper02`
* `r paper03`

### Leituras para a próxima semana

Leia o seguinte artigo:

<!-- Pressupostos do modelo geoestatístico -->
* Webster, R. Is soil variation random?. Geoderma, Elsevier BV, 2000, 97, 149-163. 
  doi:10.1016/s0016-7061(00)00036-7 

Leia também, pelo menos, um dos artigos a seguir:

<!-- Semivariograma e funções autorizadas -->
* Mcbratney, A. B. & Webster, R. Choosing functions for semi-variograms of soil properties and fitting them to
  sampling estimates. Journal of Soil Science, 1986, 37, 617-639. doi:10.1111/j.1365-2389.1986.tb00392.x

<!-- Amostragem para estimar o modelo do semivariograma -->
* Müller, W. G. & Zimmerman, D. L. Optimal designs for variogram estimation. Environmetrics, 1999, 10, 23-37. 
  doi:10.1002/(sici)1099-095x(199901/02)10:1 3.0.co;2-p 

<!-- Estacionariedade -->
* Myers, D. E. To be or not to be... stationary? That is the question. Mathematical Geology, Springer Nature,
  1989, 21, 347-362. doi:10.1007/bf00893695

## Semana 2, 11-Outubro: Propriedades dos dados espaciais

**Temas**: Observações dependentes e preferenciais. Resíduos espacialmente correlacionados. A visão estocástica
do modelo contínuo de variação espacial. O processo gerador aleatório e espacialmente autocorrelacionado.
A estacionariedade de primeira e segunda ordem. A hipótese intrínseca. Semivariância e modelos matemáticos do 
semivariograma empírico.

O material do encontro está disponível em https://samuel-rosa.github.io/UFSM-SOL-843/uni-2.

### Tarefas para a próxima semana 

Terceira versão do texto dissertativo da [primeira tarefa](#tarefa-1):

* `r paper01`
* `r paper02`
* `r paper03`

### Leituras para a próxima semana

Leia o seguinte artigo:

<!-- Modelos de variação espacial e temporal -->
* Heuvelink, G. B. M. & Webster, R. Modelling soil variation: past, present, and future. Geoderma, 2001, 100,
  269-301. doi:10.1016/S0016-7061(01)00025-8

Leia também, pelo menos, um dos artigos a seguir:

<!-- Máxima verossimilhança -->
* Lark, R. M. Estimating variograms of soil properties by the method-of-moments and maximum likelihood. 
  European Journal of Soil Science, 2000, 51, 717-728. doi:10.1046/j.1365-2389.2000.00345.x 

<!-- Função de covariância Matérn -->
* Minasny, B. & McBratney, A. B. The Matérn function as a general model for soil variograms. Geoderma, 
  Elsevier, 2005, 128, 192-207. doi:10.1016/j.geoderma.2005.04.003

<!-- Regressão krigagem -->
* Hengl, T.; Heuvelink, G. B. M. & Rossiter, D. G. About regression-kriging: from equations to case studies. 
  Computers & Geosciences, 2007, 33, 1301-1315. doi:10.1016/j.cageo.2007.05.001

## Semana 3, 18-Outubro: Modelo linear misto de variação espacial

**Temas**: Definição de dado geoestatístico. Especificação do modelo linear misto de variação espacial. O 
modelo Gaussiano e seus parâmetros. Modelos do variograma experimental e funções de covariância. A função de 
covariância Whittle-Matérn. O método dos momentos e a estimativa de parâmetros do modelos do variograma. O 
método da máxima verossimilhança (MV) e da máxima verossimilhança restrita (MVR), e a estimativa de parâmetros
de funções de covariância.

O material do encontro está disponível em https://samuel-rosa.github.io/UFSM-SOL-843/uni-3.

### Tarefas para a próxima semana 

Quarta versão do texto dissertativo da [primeira tarefa](#tarefa-1):

* `r paper01`
* `r paper02`
* `r paper03`

### Leituras para a próxima semana

Leia o seguinte artigo:

<!-- Modelo linear misto de variação espacial na ciência do solo -->
* Lark, R. M. Towards soil geostatistics. Spatial Statistics, Elsevier BV, 2012, 1, 92-99. 
  doi:10.1016/j.spasta.2012.02.001 

Leia também, pelo menos, um dos artigos a seguir:

<!-- Suporte amostral e de predição -->
* Heuvelink, G. B. M. & Pebesma, E. J. Spatial aggregation and soil process modelling. Geoderma, 1999, 89, 
  47-65. doi:10.1016/S0016-7061(98)00077-9

<!-- REML + E-BLUP -->
* Lark, R. M.; Cullis, B. R. & Welham, S. J. On spatial prediction of soil properties in the presence of a
  spatial trend: the empirical best linear unbiased predictor (E-BLUP) with REML. European Journal of Soil
  Science, Wiley-Blackwell, 2006, 57, 787-799. doi:10.1111/j.1365-2389.2005.00768.x 

<!-- Amostragem probabilística para validação estatística -->
* Brus, D. J.; Kempen, B. & Heuvelink, G. B. M. Sampling for validation of digital soil maps. European Journal 
  of Soil Science, 2011, 62, 394-407. doi:10.1111/j.1365-2389.2011.01364.x

<!-- Extensão do modelo linear misto à variáveis categóricas -->
* Kempen, B.; Brus, D. J. & Heuvelink, G. B. M. Soil type mapping using the generalised linear geostatistical
  model: a case study in a Dutch cultivated peatland. Geoderma, Elsevier BV, 2012, 189--190, 540-553. 
  doi:10.1016/j.geoderma.2012.05.028 

## Semana 4, 25-Outubro: Predição espacial e validação estatística

**Temas**: O melhor preditor linear não enviesado empírico. Krigagem simples, ordinária e universal. Funções 
de covariância e os pesos da krigagem. Variância do erro de predição. Suporte de predição. Validação 
estatística de predições espaciais. Validação cruzada.

O material do encontro está disponível em https://samuel-rosa.github.io/UFSM-SOL-843/uni-4.

### Tarefas para a próxima semana

Quinta e última versão do texto dissertativo da [primeira tarefa](#tarefa-1):

* `r paper01`
* `r paper02`
* `r paper03`

### Leituras para a próxima semana

Leia os dois artigos abaixo:

<!-- Modelagem geoestatística da incerteza -->
* Goovaerts, P. Geostatistical modelling of uncertainty in soil science. Geoderma, Elsevier BV, 2001, 103, 
  3-26. doi:10.1016/s0016-7061(01)00067-2

<!-- Modelos de incerteza para objetos variados -->  
* Heuvelink, G. B. M.; Brown, J. D. & van Loon, E. E. A probabilistic framework for representing and 
  simulating uncertain environmental variables. International Journal of Geographical Information Science, 
  2007, 21, 497-513. doi:10.1080/13658810601063951 

## Semana 5, 01-Novembro: Simulação espacial e propagação de incerteza

**Temas**: A Simulação versus predição. Modelo de incerteza local. Modelo de incerteza espacial. Simulação
não-condicional. Simulação condicional. Simulação sequencial Gaussiana. Propagação de incerteza.

### Tarefas para o próximo encontro 

Repositório com os dados, código fonte, e caderno de anotações com os resultados da [segunda tarefa](#tarefa-2).

### Leituras sugeridas

<!-- Usos diversos da geoestatística -->
* Oliver, M. A. & Webster, R. How geostatistics can help you. Soil Use and Management, 1991, 7, 206-217. 
  doi:10.1111/j.1475-2743.1991.tb00876.x

<!-- Diversos aspectos da geoestatística, inclusive simulação -->
* Goovaerts, P. Geostatistics in soil science: state-of-the-art and perspectives. Geoderma, 1999, 89, 1 - 45. 
  doi:10.1016/S0016-7061(98)00078-0

## Semana 6, 06-Dezembro: Conclusão do curso

**Temas**: Apresentação dos resultados da tarefa de propagação de incerteza. Avaliação do curso.

# Avaliação dos Participantes

## Critérios

Os participantes serão avaliados quanto à participação durante os encontros e cumprimento das duas atividades 
obrigatórias do curso dentro do prazo.

Para receber conceito "A" nesse curso, além da entrega dos produtos de cada tarefa dentro do prazo, será 
necessário:

* Ler dois-três dos artigos recomendados para cada encontro, engajar-se nas discussões incitadas pelo 
	instrutor e demais participantes durante os encontros, e respeitar o ritmo de aprendizado dos participantes 
	do curso que demonstrarem maior dificuldade de compreensão de algum conceito.

* Ter flexibilidade e responsabilidade ao responder os comentários feitos pelos colegas do campo de pesquisa 
	sobre as diferentes versões do texto dissertativo da [primeira tarefa](#tarefa-1) e demonstrar aprimoramento
	da capacidade de reflexão/abstração ao longo do curso.

* Organizar o repositório no GitHub e o código fonte usado na [segunda tarefa](#tarefa-2) de maneira a garantir
	a inteira [reprodutibilidade](https://pt.wikipedia.org/wiki/Reprodutibilidade) da tarefa.
